臺灣新竹地方法院民事判決　　　　　　　 105年度婚字第16號
原　　　告　林明達
被　　　告　官鈺梅
訴訟代理人　鍾添錦律師
複　代理人　孫立德
上列當事人間確認婚姻關係存在事件，本院於民國105 年5 月9 
日言詞辯論終結，判決如下：
    主      文
原告之訴駁回。
訴訟費用由原告負擔。
    事實及理由
一、原告主張：
（一）兩造為夫妻，雖於民國98年2 月20日簽署離婚協議書，惟
      當時係因原告有債務及失業問題，且被告收入較高，被告
      遂建議原告辦理離婚手續後，可以申請中低收入戶補助補
      貼家用，為求順利通過審核，還把2 位未成年子女監護權
      登記給原告，惟後因申請中低收入戶補助過程繁雜，因而
      作罷。另被告因擔心日後申請貸款或信用卡等會受影響，
      因此希望辦理假離婚，原告本不願離婚，被告卻一直爭吵
      不休，且以不願同房作為要脅，原告不得已始辦理離婚。
      此外，被告完全不知道離婚協議書的內容，如果被告有意
      離婚，不可能連未成年子女探視的時間及財產如何分配皆
      未寫在離婚協議書上。
（二）復離婚協議書上所載之證人有2 人，即離婚證人係乙○○
      、甲○○，上列2 人都是原告臨時找來之證人，且皆未問
      明兩造是否真有離婚之意，且2 人均不認識被告，2 人於
      「湯姆熊遊樂場」內簽名於離婚協議書之上，且簽署時被
      告並未在現場，而不符法律上離婚之要件。為此，爰請求
      確認兩造婚姻關係仍存在。並聲明：確認原告與被告間之
      婚姻關係存在。
二、被告則以：
（一）兩造於87年12月29日第1 次結婚，婚後感情尚稱融洽，陸
      續育有2 子，惟兩造婚後原告因沉迷賭博性電玩，因而債
      臺高築，家庭及子女生活全無保障，兩造於96年2 月27日
      第1 次協議離婚，並由原告行使2 位未成年子女之監護權
      ，此次離婚協議書證人部分，均由原告所覓，並經兩造親
      自至戶籍地之戶政機關辦妥協議離婚登記。第1 次離婚後
      ，因子女年幼生活無著，起居無人照顧，原告多次向被告
      承諾戒賭並要求復合，被告因憐惜子女年幼無完整家庭陪
      同成長，遂於97年12月29日第2 次與原告結婚。惟原告第
      2 次結婚後仍無法抗拒賭博誘惑，甚要求被告至銀行借貸
      ，被告與子女日日擔心受怕，深怕債主追償債務或對家人
      不利。
（二）98年2 月初，原告主動向被告提出離婚協議，由其親自以
      電腦打字列印Ａ4 規格之協議離婚內容，被告遂同意原告
      離婚之條件，兩造親簽蓋章於離婚協議書上，2 子監護權
      則約定由原告擔任（嗣於次（99）年再改由被告擔任），
      證人部分，原告稱其負責尋覓作證，兩造簽好離婚協議書
      後，離婚證人乙○○、甲○○在兩造住宅內，於離婚協議
      書上簽名，當時兩造皆有在現場，之後兩造至戶籍地之戶
      政機關辦理協議離婚登記事宜，足見兩造之離婚確屬合法
      有效等語，資為抗辯。並聲明：原告之訴駁回。
三、按，確認法律關係之訴，非原告有即受確認判決之法律上利
    益者，不得提起，民事訴訟法第247 條第1 項前段定有明文
    。所謂即受確認判決之法律上利益，係指因法律關係之存否
    不明確，致原告在私法上之地位有受侵害之危險，而此項危
    險得以對於被告之確認判決除去之者而言，故確認法律關係
    成立或不成立之訴，苟具備前開要件，即得謂有即受確認判
    決之法律上利益（最高法院42年臺上字第1031號判例參照）
    。又兩願離婚，應以書面為之，有2 人以上證人之簽名並應
    向戶政機關為離婚之登記，民法第1050條亦有明文。查本件
    原告主張其與被告於97年12月29日結婚（係兩造第2 次結婚
    ），嗣於98年2 月20日在新竹市北區戶政事務所辦理離婚登
    記（指第2 次離婚）等情，為被告不爭執，並有兩造及子女
    戶籍謄本、離婚登記申請書及離婚協議書等件可憑（見本院
    卷第20至21頁、26至27頁），是原告爭執上開98年間離婚之
    效力，請求確認兩造婚姻關係存在（指第2 次結婚），因戶
    籍已為兩造離婚之登記（指第2 次離婚），則原告起訴請求
    確認兩造間之婚姻關係存在，藉以除去戶籍上之離婚登記（
    指第2 次離婚），應認原告就此部分有即受確認判決之法律
    上利益，核先敘明。
四、本件原告主張其與被告於98年2 月20日所辦理之離婚戶籍登
    記，兩造未有離婚真意，且離婚證人亦未親自見聞夫妻倆人
    確有離婚真意，因認兩造離婚不生效力，但為被告所否認，
    並以前詞抗辯，則本件應審究，係兩造於98年2 月20日辦理
    之離婚是否合於法定要件？此關乎兩造婚姻關係是否仍繼續
    存在？（指第2 次結婚以後）經查：
（一）民事訴訟如係由原告主張權利者，應先由原告負舉證之責
      ，若原告先不能舉證，以證實自己主張之事實為真實，則
      被告就其抗辯之事實即令不能舉證，或其所舉證據尚有疵
      累，亦應駁回原告之請求（最高法院17年上字第917 號判
      例意旨參照）。又，兩願離婚，應以書面為之，有2 人以
      上證人之簽名並應向戶政機關為離婚之登記，民法第1050
      條定有明文。兩願離婚並無證人須與當事人素相熟識之限
      制，故簽名於離婚書面之證人，縱與當事人素不相識，兩
      願離婚之效力亦不因此而受影響（最高法院28年上字第35
      3 號判例參照）。再所謂證人之簽名，雖不限於作成離婚
      證書時為之，亦不限於協議離婚時在場之人，始得為證人
      ，然究難謂非親見或親聞雙方當事人確有離婚真意之人，
      亦得為證人（最高法院68年臺上字第3792號判例參照），
      準此，見證離婚之人雖非協議離婚時在場之人，但如其確
      實親見或親聞雙方當事人確有離婚真意，即得為協議離婚
      之證人。
（二）茲兩造於98年2 月20日所簽署之離婚協議書（下稱系爭離
      婚協議書，影本見本院卷第27頁該紙，由新竹市北區戶政
      事務所105 年1 月22日竹市北戶字第1050000357號函提供
      ），係同時約定夫妻離異後兩造所生2 子監護權由原告行
      使，並於同日向戶政機關為未成年子女親權約定登記（本
      院卷第36頁，未成年子女權利義務行使負擔登記申請書，
      98年2 月20日該件，同上戶政事務所函提供），次（99）
      年5 月間兩造對於系爭離婚協議之效力，持續地未予爭執
      反對，僅針對兩造所生2 子之親權（監護權）改約定由被
      告任之，並有未成年子女權利義務行使負擔登記申請書（
      99年5 月17日該件）及99年5 月8 日「監護權讓渡同意書
      」1 份附卷可參（見本院卷第40至41頁，均係同上戶政事
      務所函提供）。依此，兩造就未成年子女親權（監護權）
      之行使迭經商議並變更之，倘若兩造並無離婚之真意，僅
      是因申請中低收入戶補助或擔心申請貸款及信用卡資格而
      假離婚，並無須多此一舉。
（三）系爭離婚協議書離婚證人乙○○部分，經本院調查結果，
      據原告所提出104 年12月7 日原告與證人乙○○（下單指
      其姓名乙○○）之對話錄音譯文並經本院播放光碟片勘驗
      內容，乙○○陳述：狗屁啦！甚麼叫離婚無效，你有本事
      就再結1 次婚，哪有甚麼叫做離婚無效、聽不懂離婚無效
      ，離婚怎麼會無效咧？沒有這種事啦，什麼叫假離婚，上
      面有哪一個是寫假離，所以是真的啊，你假離不可能成功
      啊，上面有沒有哪個字寫假，沒有啊、人家現在要結婚，
      她、她不能找男人嗎？她當然可以啊等語明確，並有兩造
      不爭執其內容之錄音譯文附卷可參（見本院卷第86至89頁
      、第142 頁）；系爭離婚協議書離婚證人甲○○部分，經
      本院調查結果，據證人甲○○到庭結證稱：當時是我的朋
      友乙○○找我去當離婚證人，我是在某巷民宅內簽署離婚
      協議書，不太可能在電動玩具場簽名，我們兩個男生共騎
      1 部機車前往該住家辦理，屋主開門讓我們進去，乙○○
      有說要一起當離婚證人，但本件時間太久，我忘了兩造當
      時是否在場，我當時無所事事，乙○○說要做什麼我就幫
      忙一下，算是我也願意當離婚證人，我簽完名就走了等語
      （見本院卷第130 至136 頁、142 至144 頁）；暨據當事
      人即被告（家事事件法第51條準用民事訴訟法第367 條之
      1 規定）結證稱：當時係在兩造之住宅內簽署離婚協議書
      ，伊先簽名並在客廳等證人來，所以離婚證人知道是伊要
      離婚，離婚證人簽名時伊在場，當時屋內僅有兩位離婚證
      人及兩造共4 人，且只有伊是女性，證人簽完名就離開了
      ，並未閒聊等語在卷（見本院卷第130 至139 頁），互核
      大致相符，尤其乙○○已有告知證人甲○○要當離婚證人
      ，且應屋主之邀入內，證人甲○○與乙○○於民宅內與事
      主共同簽名於系爭離婚協議書之上，縱使證人甲○○因與
      彼對夫妻不熟悉，而於當下情景未直接以言詞探詢兩造有
      無離婚真意，然依當時住宅內部情形，證人甲○○既受邀
      在場，於屋主夫妻簽名後再隨友人乙○○同簽於系爭離婚
      協議書之上，亦無影響本件離婚之效力，原告復未能舉證
      推翻此一事實，從而，其前開主張尚非可採。
五、原告於最後辯論期日時又稱：被告於105 年4 月28日所提出
    之答辯狀中，自述98年2 月20日兩造自戶政事務所辦妥離婚
    登記之後，被告曾於新竹市林森路與信義路口，巧遇乙○○
    ，乙○○並詢問被告是否真正有要離婚、離婚是否有辦成等
    語，此與被告105 年5 月9 日到庭陳述2 位離婚證人係於兩
    造住宅簽署離婚協議書云云，前後矛盾，若乙○○果真在兩
    造家中簽署，為何有上述「巧遇」及「詢問」之說？因此原
    告主張被告及證人甲○○所證不實。惟按家事訴訟事件，除
    本法別有規定者外，準用民事訴訟法之規定；訴訟代理人事
    實上之陳述，經到場之當事人本人即時撤銷或更正者，不生
    效力，家事事件法第51條準用民事訴訟法第72條定有明文。
    本件被告訴訟代理人提出前述內容之答辯狀，記載「巧遇」
    及「詢問」之說詞（本院卷第120 頁，105 年4 月28日（指
    收狀日）答辯理由狀，該份書狀未據被告簽名），並於次1
    期日（105 年5 月9 日）由複代理人在庭陳稱：答辯理由如
    105 年4 月28日答辯理由狀（本院卷第130 頁筆錄），被告
    本人業於105 年5 月9 日言詞辯論程序當庭表明當時乙○○
    等2 位離婚證人係於兩造住宅簽署離婚協議書之事實（見本
    院卷第137 頁筆錄），被告本人既已及時撤銷訴訟代理人（
    含複代理人）之事實上陳述，依法則應以當事人本人之陳述
    為準。
六、綜上調查審理結果，本件原告主張其無離婚真意或離婚不備
    法定要件，皆不能使本院信其所述為真，從而，兩造既已於
    98年2 月20日以系爭離婚協議書兩願離婚，經證人兩名簽名
    其上，兩造並持以辦畢離婚登記，兩造婚姻關係至此即已消
    滅，原告起訴主張求為確認婚姻關係存在，為無理由，應予
    駁回。
七、本件事證已臻明確，兩造其餘攻擊防禦方法及所提證據或證
    據調查聲請或求為傳喚證人，核與本件判決結果不生影響，
    爰不另一一論述，併予敘明。
據上論結，本件原告之訴為無理由，依家事事件法第51條、民事
訴訟法第78條規定，判決如主文。
中    華    民    國  105     年    6     月     8    日
                  家事法庭    法  官  周美玲
以上正本證明與原本無異。
如對本判決上訴，須於收受決正本後20日內提出上訴狀，須添具
繕本1 件，且同時應一併繳納上訴審裁判費新臺幣4,500 元。
中    華    民    國  105     年    6     月    8     日
                              書記官  邱文彬